【裁判字號】    89,判,2685
【裁判日期】    890907
【裁判案由】    有關建築事務
【裁判全文】
最  高  行  政  法  院  判  決                  八十九年度判字第二六八五號
    原      告  乙○○
                甲○○
    被      告  臺中市政府
    代  表  人  張溫鷹
右當事人間因有關建築事務事件，原告不服內政部中華民國八十八年五月二十七日台
八八內訴字第八八○三三六二號再訴願決定，提起行政訴訟。本院判決如左︰
    主  文
原告之訴駁回。
訴訟費用由原告負擔。
    事  實
緣原告所有台中市○○區○○段九四地號土地，緊鄰訴外人新光三越百貨公司所有同
段九三、九五、九七地號土地，為台中市政府八十二年七月三十日府工建字第八八六
九四號公告之台中市第七、第八期市地重劃整體性防火間隔留設區，其淨度為三公
尺以上。訴外人新光三越百貨公司就其所有上開土地，於八十七年六月四日向被告申
請變更整體防火間隔，經被告於八十七年七月一日審查後，認該案變更整體性三公尺
防火間隔在該基地內，乃於八十七年七月四日發給訴外人新光三越百貨公司中工建建
字第○七五三號建造執照。原告於八十七年七月十三日向被告陳情稱，請將上開防火
間隔度放為六公尺，經被告以八十七年七月二十日府工都字第九九三○八號函復
略以：「查防火間隔係屬建築技術規則建築設計施工編第一百十條規定項目，其寬度
已有明定，是否得以放為六公尺，應請示上級釋示．．．」而否准其申請。原告復
提出異議並請求撤銷上開建造執照，經被告以八十七年八月二十六日府工建字第一○
六二七五號函等函復所請礙難照辦。原告不服，提起訴願、再訴願均遭決定駁回，遂
提起本訴。茲摘兩造訴辯意旨於次：
原告起訴意旨及補充理由略謂：一、原告等所有之台中市○○區○○段九十四地號土
地，與緊鄰違法不當變更整體性防火間隔，並申請建造執照之新光三越百貨公司所有
之同段九十三、九十五及九十七地號土地等，為台中市政府於民國八十二年七月三十
日以府工建字第八八六九四號公告之台中市第七、八期市地重劃整體性防火間隔留設
區，其淨度為三公尺以上，檢附留設區配置全張影本為證。此圖由台中市政府公告
市民週知後，便交給建築師公會轉發給建築師事務所，以便大家遵循。倘遇基主基於
建築設計需要得變更防火間隔，市政府設有都市設計審查委員會負責把關審查外，在
建管單位亦必須完成變更程序後方可核准建造執照於其上，如此方符合行政法上之基
本原則即「程序不合，實體不就」。但被告不但不如此，於程序上竟然本末倒置，先
核准建造執照再受理防火間隔變更，於實體上竟然未提台中市都市設計審查委員會審
議便違法不當變更。今特舉第七期重劃區○○○○段四十五地號之敬業大樓及惠民段
七十、七十一兩地號之寶久天璽大樓為證，前者係整體性防火間隔放為六公尺，變
更日期文號為：八十五年十二月二十三日，以府工都字第一七三八一○號公文通過，
建造執照核准日期文號為：八十六年三月十日以中工建建字二六九號通過。後者係整
體性防火間隔變更由東西走向改為南北走向；變更日期文號為：八十七年二月二十二
日以四四三四三號公文通過，建造執照核准日期文號為八十七年三月三日以三二○號
通過。二、至於如內政部訴願委員會之訴願決定書事實理由所載：「查防火間隔係屬
建築技術規則建築設計施工編第一百十條規定項目，其度已有明定，是否得以放
為六公尺，應請示上級釋示」，今舉台中市政府於八十五年十二月二十三日以八五府
工都字第一七三八一○號公告影本為證，即是前面所舉惠國段四十五地號之敬業大樓
之街廓，內容為公告「台中市新市政中心專用區」部分整體規劃防火巷位置圖。其公
告事項及內容為：本市○○區○○段四十二、四十三、四十四、四十五、四十六、四
十七、四十八等地號。公告範圍土地於開發建築時，應自各該基地後側各退縮淨三
公尺作為防火巷，兼供車道出入及各種管線接戶使用。換言之就是將基地後側之防火
間隔由原來各一公尺半合計三公尺，改為各退縮淨三公尺合計為六公尺作為防火巷
，兼供車道出入及各種管線接戶使用。以上之公告根本未曾請示上級釋示就通過，為
何原告等「就同區段○○○○段九十四地號等陳情將同樣之防火間隔度各退縮淨
三公尺合計六公尺，便應請示上級釋示」，前後差距如此之大，理由何在﹖原告不服
，為此檢陳各項證物，提出行政訴訟。三、查被告答辯書中理由一所敘「有關台中市
政府八十二年七月三十日八二府工建字第八八六九四號公告第七、八期市地重劃區整
體性防火間隔留設地區」之公告事項三為：「兩面以上鄰接道路之基地，經鄰地所有
權人同意，得配合規定之整體性防火間隔辦理變更；但規定整體性三公尺防火間隔皆
在基地內之部分不在此限」。如此之規定驗之新光三越百貨公司台中大樓整體性三公
尺防火間隔之變更，除於程序上違法不當先核准建築執照再辦理變更外，就實體部份
而言，新光三越百貨公司台中大樓中有一部分防火間隔，即西屯區○○段九十三地號
後側與原告所有之同區段九十四地號後側各退縮一公尺半而共同留設三公尺防火間隔
部分，並非如公告事項但書所規定「皆在基地內之部分不在此限。」換言之，除非該
小段部分之防火間隔三公尺部分皆在惠國段九十三地號內，否則該整體性防火間隔之
變更，須經鄰地所有權人同意方可變更。也就是說新光三越百貨公司台中大樓所申請
變更之三公尺整體性防火間隔並非全然皆在其本身之基地內，因此根本不得適用公告
事項三後段但書例外之規定。進一步而言，台中市政府在受理新光三越百貨公司台中
大樓有關基地上之三公尺整體性防火間隔變更時，在程序上及實體上均須經鄰地所有
權人之同意，換言之就是要與鄰地所有權人協商後取得各方都能接受之方案而變更之
，但被告竟然未依法經鄰地所有權人同意，就核准新光三越百貨公司台中大樓之三公
尺整體性防火間隔之變更案，顯然違法理應撤銷。四、次查該答辯書理由二中段所言
：「公告台中市第七、八期市地重劃區「整體性防火間隔」，其中關於變更整體性防
火間隔之申請；尚無須再經公告，具未有須經本市設計審查委員會審議之規定。」但
理由二後段卻又說：「且本案整體性防火間隔變更，依八十六年六月六日本市都市設
計審查申請案件幹事會議紀錄結論(二)：『街道傢俱、綠化設施及屋簷、遮陽板等請配
合人行道、開放空間，及整體規畫防火間隔設置』，即已進行檢討，並經本市都市設
計審查委員會審定在案。」簡單的說理由二中段所言：無須經本市設計審查委員會審
議之規定，而後段卻說：即已進行檢討，並經本市都市設計審查委員審定在案。」竟
然是前後矛盾，難以服人。同時就該項會議紀錄結論(二)之實質內容是街道、傢俱、綠
化設施及屋簷、遮陽板如何在人行道開放空間及整體規畫防火間隔設置問題；而非建
築基地規模上，所謂整體性防火間隔檢討設置變更等問題。如此明顯清楚之結論，根
本不是理由二後段所說：「即已進行檢討，並經本市都市設計審查委員審定在案。」
五、再查該答辯書理由三所敘，並非本案爭議重點，原告一再強調是「程序不合，實
體不就」之依法行政原則，為何被告不依據其他業主申請案件程序即先變更再核准建
築執照之規定。而獨獨對新光三越百貨台中大樓卻是先核准建築執照再來申請防火間
隔變更，如此顯然是程序上重大違法。六、又查該答辯書理由四所辯根本與事實不符
，除請教專業建築師外，並檢附台中市政府工務局建築執照申請須知，即黃皮之建築
執照卷宗為證物，其中申請建築執照開宗明義便是需附「辦理空地套繪所需之地籍套
繪圖」。換句話說，在市政府建管課審查建築執照第一關便是要瞭解基地上之建築物
是否有無設計在防火間隔之上。怎可如答辯理由所載於核准建築執照後再來套繪地籍
圖。果真如此那將是本末倒置，完全不合程序且係違法。七、懇請鈞院依法函請專業
人士如建築師等蒞庭鑑定及行文內政部營建署，針對本案提出說明以上五點理由，兩
點懇請鈞院詳予審核，賜依法判決，將再訴願決定，訴願決定及原處分均撤銷，用保
原告之合法權益。
被告答辯意旨略謂：一、緣原告所有惠國段九十四地號及鄰地同段九十三、九十五、
九十七地號同屬台中市八十二年七月三十日八二府工建字第八八六九四號公告第七、
八期市地重劃區整體性防火間隔留設地區。二、查建築技術規則第一一○條第二款規
定：「市地重劃地區，應由直轄市、縣（市）政府規定整體性防火間隔，其淨度應
在三公尺以上，並應接通道路。」被告依上開規定，於八十二年七月三十日八二府工
建字第八八六九四號公告台中市第七、八期市地重劃區「整體性防火間隔」，其中關
於變更整體性防火間隔之申請，尚無須再經公告，且未有須經台中市都市設計審查委
員會審議之規定。另本區「防火巷」係依台中市都市計畫（新市政中心專區）細部計
畫第六章土地使用分區管制要點第十七點：「防火巷之規定：本計畫區內得由本市都
市設計審查委員會選定街廓劃設防火巷，寬度達六公尺，兼供車道出入及各種管線接
戶使用．．．」。二者規定之法源依據不同，權責單位亦不同。依被告工務局業務分
層負責劃分規定：「整體性防火間隔」屬建管課權管（建築法系），而「防火巷」屬
都計課權管（都市計畫法系）。且本案整體性防火間隔變更，依八十八年六月六日台
中市都市設計審查申請案件幹事會議紀錄結論(二)：「街道傢俱、綠化設施及屋簷、遮
陽板等請配合人行道、開放空間及整體規畫防火間隔設置」，即已進行檢討，並經台
中市都市設計審查委員審定在案。三、台中市○○區○○段九十三、九十五、九十七
地號所有權人新光三越百貨股份有限公司於八十七年六月四日（收文字號五六二七一
字號）向被告工務局申請變更整體性防火間隔，被告工務局即依法辦理，並於八十七
年七月一日簽准變更。該案變更整體性三公尺防火間隔皆在該基地內，且符合變更後
之基地至少應維持一側劃設之規定（本案留設二側），尚未有違法不當變更之情事，
且並無影響原告所有同段九十四地號之權益。四、另查惠國段九十三、九十五、九十
七地號基地建造執照申請案，經被告工務局局長八十七年五月二十九日決行，並於同
年七月一日核准變更整體性防火間隔後，七月四日始准由起造人領得（八七）中工建
建字第○七五三號建造執照，尚未有先准領建造執照再予變更整體性防火間隔之情事
。被告工務局辦理建造執照申請程序；建造執照經依法審查、決行後，始進行建築物
地籍套繪作業，地籍套繪作業應於領取建造執照前完成。本案於八十七年五月二十九
日經工務局長決行，同年七月一日簽准變更整體性防火間隔，並完成建築物地籍套繪
作業，起造人於同月四日始領得建造執照，尚無不法。本案訴訟為無理由，請依法駁
回其訴訟。
    理  由
按「防火構造建築物，除基地二面以上臨接度四公尺以上之道路或臨接深度四公尺
以上之永久性空地者外，依左列規定：一、．．．二、市地重劃地區，應由直轄市、
縣（市）政府規定整體性防火間隔，其淨寬應在三公尺以上，並應接通道路。．．．
」「防火間隔之淨度，直轄市、縣（市）政府認為有必要者，得實際情形，報請
中央主管建築機關核可加並公告之。」建築技術規則建築設計施工編第一百十條第
二款及第一百十條之二定有明文。本案原告所有台中市○○區○○段九四地號土地，
緊鄰訴外人新光三越百貨公司所有同段九三、九五、九七地號土地，為台中市政府八
十二年七月三十日府工建字第八八六九四號公告之台中市第七、第八期市地重劃整體
性防火間隔留設區，其淨度為三公尺以上。訴外人新光三越百貨公司就其所有上開
土地，於八十七年六月四日向被告申請變更整體防火間隔，經被告於八十七年七月一
日審查後，認該案變更整體性三公尺防火間隔在該基地內，乃於八十七年七月四日發
給訴外人新光三越百貨公司中工建建字第○七五三號建造執照。原告於八十七年七月
十三日向被告陳情稱，請將上開防火間隔度放為六公尺，被告認依據建築技術規
則建築設計施工編第一百十條之二規定，防火間隔之淨度，縣（市）政府認為有必
要者，得實際情形，報請中央主管建築機關核可加並公告之，被告無權自行加
為六公尺，乃以八十七年七月二十日府工都字第九九三○八號函復原告略以：「查防
火間隔係屬建築技術規則建築設計施工編第一百十條規定項目，其寬度已有明定，是
否得以放為六公尺，應請示上級釋示．．．」而未准其申請。原告復提出異議並請
求撤銷上開建造執照，被告於法無據，再以八十七年八月二十六日府工建字第一○六
二七五號函等函復原告略以所請礙難照辦。揆諸首揭規定，並無違誤。至原告起訴主
張各節，查訴外人新光三越百貨公司所有前述九三、九五、九七地號土地，係位於被
告八十二年七月三十日八二府建字第八八六九四號公告台中市第七、八期市地重劃區
「整體性防火間隔」留設局，其淨度為三公尺以上。關於變更整體性防火間隔之申
請，無須再經公告，亦無須經都市設計審查委員會審議之規定。且本案整體性防火間
隔變更，依八十六年（被告答辯書誤為八十八年）六月六日台中市都市設計審查申請
案件幹事會議紀錄結論(二)：「街道傢俱、綠化設施及屋簷、遮陽板等請配合人行道、
開放空間及整體規畫防火間隔設置」，即已進行檢討，並經台中市都市設計審查委員
審定在案。有會議紀錄附卷可稽，而本件整體性防火間隔，係於八十七年七月一日核
准變更，同年月四日始發給起造人建造執照，並無原告所指先核發建造執照，再受理
防火間隔變更之情事。另本案變更整體性三公尺防火間隔皆在該基地內，且符合變更
後之基地至少應維持一側劃設之規定（本案留設二側），並無違法不當變更情事，迭
據被告辯明。而原告亦未能舉有何影響其所有同段第四十四地號土地權益之任何具體
事證。則被告否准其將本案防火間隔度放為六公尺之申請，及請求撤銷前開中工
建建字第○七五三號建造執照，一再訴願決定遞予維持，均無違誤。原告起訴意旨難
謂有理，應予駁回。又本件事證已臻明確，原告請行言詞辯論，核無必要，併予敘明
。
據上論結，本件原告之訴為無理由，爰依行政訴訟法施行法第二條、行政訴訟法第九
十八條第三項前段、第一百零四條、民事訴訟法第八十五條第一項前段，判決如主文
。
中    華    民    國     八十九      年      九      月       七        日
              最 高 行 政 法 院 第 五 庭
                                審 判 長 法  官      廖  政  雄
                                         法  官      黃  璽  君
                                         法  官      趙  永  康
                                         法  官      林  清  祥
                                         法  官      姜  仁  脩
右  正  本  證  明  與  原  本  無  異
                                         法院書記官  彭  秀  玲
中    華    民    國     八十九      年      九      月       八        日


司法院資訊處製作；財團法人民間司法改革基金會備份。
